【裁判字號】    90,上易,61
【裁判日期】    901023
【裁判案由】    拆屋還地
【裁判全文】
臺灣高等法院臺中分院民事判決  九十年度上易字第六一號
    上  訴  人  庚○○
    被上訴  人  乙○○
                丁○○
                戊○○
                丙○○
                己○○
                甲○○
右當事人間拆屋還地事件，上訴人對於中華民國八十九年十月二日臺灣臺中地方法院
八十六年度訴字第一六四三號第一審判決提起上訴，本院判決如左：
      主      文
原判決關於駁回上訴人後開第二、三項之訴部分，及訴訟費用之裁判（除確定部分外
）均廢棄。
被上訴人乙○○應將坐落台中縣大甲鎮○○段第三００地號（舊地號社尾段社尾小段
第二五０之二地號）土地上如補充鑑定圖所示Ｋ─Ｆ─Ｌ─Ｖ─Ｋ連接線部分面積七
．一五平方公尺之地上建物拆除，將該部分土地交還上訴人庚○○。另將坐落同地段
第二九八地號（舊地號社尾段社尾小段第二五０之一地號）土地上如補充鑑定圖所示
Ｈ─Ｇ─Ｆ─Ｋ─Ｈ連接線部分面積三．三六平方公尺之地上建物拆除，將該部分土
地交還上訴人庚○○及其餘共有人。
被上訴人丁○○應將坐落台中縣大甲鎮○○段第三００地號（舊地號社尾段社尾小段
第二五０之二地號）土地上如補充鑑定圖所示Ｚ─Ｑ─Ｅ─Ｚ連接線部分面積二．六
六平方公尺之地上建物拆除，將該部分土地交還上訴人庚○○。另將坐落同地段第三
００地號（舊地號社尾段社尾小段第二五０之二地號）土地上如補充鑑定圖所示Ｖ─
Ｌ─Ｑ─Ｚ─Ｖ連接線部分面積二．五七平方公尺之馬達、水塔等地上物鏟除，將該
部分土地交還上訴人庚○○。
其餘上訴駁回。
第一、二審訴訟費用（除確定部分外），由上訴人負擔二分之一、被上訴人乙○○、
丁○○各負擔四分之一。
      事      實
甲、上訴人方面：
一聲明：求為判決：
(一)原判決關於上訴人敗訴部分廢棄。
(二)前開廢棄部分：
1.本位聲明：求為判決：
Ａ、被上訴人乙○○及戊○○、丙○○、己○○、甲○○（即陳金爐之承受訴訟人，
    以下同）應將坐落台中縣大甲鎮○○段第三００地號（舊地號社尾段社尾小段第
    二五０之二地號）土地上如補充鑑定圖所示Ｋ─Ｆ─Ｌ─Ｖ─Ｋ連接線部分面積
    七．一五平方公尺之地上建物拆除，將該部分土地交還上訴人庚○○。另將坐落
    同地段第二九八地號（舊地號社尾段社尾小段第二五０之一地號）土地上如補充
    鑑定圖所示Ｈ─Ｇ─Ｆ─Ｋ─Ｈ連接線部分面積三．三六平方公尺之地上建物拆
    除，將該部分土地交還上訴人庚○○及其餘共有人。
Ｂ、被上訴人丁○○及戊○○、丙○○、己○○、甲○○，應將坐落台中縣大甲鎮○
    ○段第三００地號（舊地號社尾段社尾小段第二五０之二地號）土地上如補充鑑
    定圖所示Ｚ─Ｑ─Ｅ─Ｚ連接線部分面積二．六六平方公尺之地上建物拆除，將
    該部分土地交還上訴人庚○○。另將坐落同地段第三００地號（舊地號社尾段社
    尾小段第二五０之二地號）土地上如補充鑑定圖所示Ｖ─Ｌ─Ｑ─Ｚ─Ｖ連接線
    部分面積二．五七平方公尺之馬達、水塔等地上物鏟除，將該部分土地交還上訴
    人庚○○。
2.預備聲明：
  求為判決：被上訴人乙○○、丁○○、及戊○○、甲○○、丙○○、己○○應連帶
  給付上訴人新台幣（以下同）參拾柒萬元及其中壹拾貳萬元自民國（以下同）八十
  六年七月十一日起至清償日止；其中貳拾伍萬元自八十六年九月廿六日起至清償日
  止，均按週年利率百分之五計算之利息。
二陳述：除與原判決所載相同部分予以引用外，補述略稱：
（一）被上訴人丁○○所有建號九０號即門牌台中縣大甲鎮○○路六０之三號之基地
      ，除被上訴人陳金爐所有之大甲鎮○○段第二九九地號外，尚有大甲鎮○○段
      第三０九地號土地。查該大甲鎮○○段第三０九地號土地仍係被上訴人陳金爐
      所有。此有土地登記謄本可稽。
（二）本件鑑定機關係台灣省政府地政處土地測量局，為台中縣大甲地政事務所之上
      級測量機關，上級測量機關之測量結果當較下級測量機關正確，且鑑定圖圖示
      Ｈ、Ｋ、Ｅ連接虛線係被上訴人建物外緣位置，被上訴人建屋佔用土地之位置
      、形狀、面積等情形，均於鑑定書、鑑定圖表示記明，極為明確，有鑑定圖附
      原審卷可証。但被上訴人乙○○、丁○○佔用面積並未分別標示範圍及面積。
      爰聲請鈞院惠勘驗現場，並函請內政部土地測量局實施測量，將其發文日期：
      中華民國八十八年一月十二日、字號八八地測二字第０００九三號函檢送之鑑
      定書鑑定圖內記號Ｆ、Ｇ、Ｈ、Ｋ圖示著紅色範圍之面積三．三六平方公尺、
      記號Ｅ、Ｆ、Ｋ圖示著黃色部分面積一二．三八平方公尺分別標示乙○○所有
      大甲鎮○○里○○路六０之二號與丁○○所有同路六０之三號兩棟房屋各佔用
      範圍及面積數量。說明：前述鑑定圖僅以被上訴人建物外緣為基準計算面積，
      而未將上述兩棟房屋佔用範圍、面積數量，分別標出，請再函請該鑑定機關（
      名稱改為：內政部土地測量局）分別標出其範圍及面積數量，查明實情，以便
      按測量面積範圍，請求拆屋還地。
（三）司法院釋字第三七四號解釋：「依土地法第四十六條之一至第四十六條之三之
      規定所為地籍圖重測，純為地政機關基於職權提供土地測量技術上之服務，將
      人民原有土地所有權範圍，利用地籍調查及測量等方法，將其完整正確反映於
      地籍圖，初無增減人民私權之效力。：：：」本件上訴人被無權佔有之系爭土
      地，自應受法律之保護。
（四）按台灣省政府地政處測量局鑑定書第三點載稱：「三、本案鑑定結果說明詳見
      下列：：：圖示Ａ．．．Ｇ．．．Ｆ．．．Ｅ．．．Ｄ連接點線係依舊地籍
      圖經界線測定後展繪於重測後地籍圖上之位置，按本連接點線及重測後確定之
      經界線計算面積結果，原告所有二九八、三００地號土地總合面積較重測前土
      地登記簿登記總合面積減少九．五八平方公尺，被告所有二九九地號土地面積
      較重測前土地登記簿登記面積減少八．七四平方公尺。」據鑑定書第三之說明
      ，按Ａ．．．Ｇ．．．Ｆ．．．Ｅ．．．Ｄ連接點線及重測後確定之經界線計
      算面積結果，上訴人所有該段第三００地號重測前土地面積０．０一六七公頃
      、同段第二九八地號重測前土地面積０．００三五公頃土地總合面積較重測前
      土地登記簿登記總合面積減少九．五八平方公尺；被上訴人陳金爐所有二九九
      地號重測前土地面積０．０五四八公頃土地面積較重測前土地登記簿登記面積
      減少八．七四平方公尺。上訴人土地重測前土地登記面積為該段第三００地號
      面積０．０一六七公頃、第二九八地號面積０．００三五公頃二筆計０．０二
      ０二公頃；被上訴人陳金爐土地重測前登記面積為同段第二九九地號面積０．
      ０五四八公頃，有土地登記謄本可據。上訴人土地面積不及被上訴人土地面積
      之二分之一，惟減少面積則大於被上訴人，上訴人吃虧更大，前已詳述。此乃
      土地實地面積與土地登記簿登記面積不符之問題，洵與本件無關。
（五）本件陳金爐出資以其子乙○○名義興建台中縣大甲鎮○○路六十之二號、丁○
      ○名義興建台中縣大甲鎮○○路六十之三號樓房，且已遷住上述各樓房。在原
      審民國八十八年一月八日庭期中，被上訴人乙○○、丁○○均稱父親即被告陳
      金爐不定時住二人家中。從而，故陳金爐對該二棟樓房於法顯有處分權。查被
      告陳金爐既已亡故，則其法律上之義務，即由繼承人即承受訴訟人繼承。
（六）台中縣大甲鎮○○路六０之二號樓房為被上訴人乙○○所有。同路六十之三號
      樓房為被上訴人丁○○所有。此經其於原審民國八十八年一月八日庭期中陳明
      在卷。有筆錄可憑。且經被上訴人乙○○、丁○○於民國八十六年十一月十四
      日隨狀提出使用執照影本各一件附卷在案。又兩棟房屋中間空地後半段係丁○
      ○放置馬達及水塔，由丁○○使用。上開各事實，並經鈞院於民國九十年六月
      廿八日勘驗時，勘得實情，且記明於現場略圖備註欄在卷。
（七）本件土地重測時，兩造均稱按舊地籍圖測量，此經土地重測人員於民國八十七
      年七月十五日原審勘測時結証在卷。有筆錄附原審卷可稽。
（八）內政部土地測量局係國家最高測量機關，其鑑測結果，最為正確，當然可採。
（九）本件鈞院於民國九十年九月廿六日庭期中闡明上訴人即原告請求拆屋還地之當
      事人時，上訴人訴代係陳述大略為被上訴人乙○○所有樓房部分係請求乙○○
      與陳金爐拆屋還地；丁○○所有樓房部分係請求丁○○與陳金爐拆屋還地。現
      陳金爐已亡故，故乙○○所有樓房部分請求乙○○與陳金爐繼承人（戊○○、
      甲○○、丙○○、丁○○、己○○）拆屋還地。而丁○○所有樓房部分，請求
      丁○○與陳金爐繼承人（戊○○、甲○○、丙○○、乙○○、己○○）拆屋還
      地。馬達、水塔部分，係丁○○施設使用，故請求丁○○鏟除還地。因為上訴
      人認為陳金爐有事實上之處分權，所以才這樣請求。
（十）被上訴人乙○○、丁○○於民國九十年九月廿六日庭期中，既均稱：「我名下
      的房子是我單獨出資興建的，並不是我父親陳金爐出資蓋的。」且該六十之二
      號樓房所有權係登記為被上訴人乙○○所有，六十之三號樓房之所有權係登記
      為被上訴人丁○○所有。此有被上訴人提出附卷之建物登記謄本二件可憑。上
      訴人對此無意見。
（十一）本件依據民國九十年六月廿八日之鑑定圖所示Ｋ─Ｆ─Ｌ─Ｖ─Ｋ黃色部分
        面積七．一五平方公尺之地上建物部分，係被上訴人乙○○所有大甲鎮○○
        路六十之二號房屋佔用者，乙○○無權佔用上訴人所有奉化段第三００地號
        土地建屋者。自應拆屋還地。復如上述鑑定圖所示Ｚ─Ｑ─Ｅ─Ｚ綠色部分
        面積二．六六平方公尺之地上建物部分，係被上訴人丁○○所有大甲鎮○○
        路六十之三號房屋佔用者，被上訴人丁○○無權佔用上訴人所有奉化段第三
        ００地號土地建屋者。自應拆屋還地。而如上述鑑定圖所示Ｖ─Ｌ─Ｑ─Ｚ
        ─Ｖ藍色部分面積二．五七平方公尺之地上馬達、水塔等地上物部分，係被
        上訴人丁○○無權佔用上訴人所有奉化段第三００地號土地設置馬達、水塔
        使用，自應鏟除馬達、水塔等物交還土地。又如鑑定日期民國九十年六月廿
        八日之鑑定圖所示Ｈ─Ｇ─Ｆ─Ｋ─Ｈ紅色部分面積三．三六平方公尺之地
        上建物部分，係被上訴人乙○○所有大甲鎮○○路六十之二號房屋佔用者，
        被上訴人乙○○無權佔用上訴人所共有奉化段第二九八地號土地建屋，自應
        拆除房屋，並將土地交還上訴人與其餘共有人。
三、證據：除引用原審立證方法外，補提：民國八十六年六月廿五日被上訴人陳金爐
    與訴外人王明男、王懷卿在大甲地政事務所之調協會調處筆錄影本一件、臺灣省
    政府地政處土地測量局鑑定圖影本兩張、大甲鎮○○段八九建號建物登記謄本一
    紙、大甲鎮○○段九０建號建物登記謄本一紙、大甲鎮○○段二九九地號土地登
    記謄本二紙及台中縣大甲鎮○○段第三０九地號土地登記謄本一件為證。聲請本
    院囑託內政部土地測量局至現場測量。
乙、被上訴人方面：
一聲明：求為判決：駁回對造之上訴。
二陳述：除與原判決所載相同部分予以引用外，補述略稱：
（一）依據台灣省政府地政處土地測量局八十七年十二月三十一日鑑定書三之  (五)
      ：「圖示Ａ：：Ｇ：：Ｆ：：Ｅ：：Ｄ連接點線，係依舊地籍圖經界線經測定
      後展繪於重測後地籍圖上之位置，按本連接點線及重測後確定之經界線計算面
      積結果；原告所有二九八、三○○地號土地總合面積較重測前土地登記簿總合
      面積減少九．五八平方公尺。被告所有二九九地號土地面積較重測前土地登記
      簿登記面積減少八．七四平方公尺。」之記載，足見被上訴人之被繼承人陳金
      爐所有之二九九地號重測後之土地面積較重測前土地登記簿面積減少八．七四
      平方公尺，亦足見被上訴人丁○○所有坐落台中縣大甲鎮○○段第二九九地號
      及三○九地號土地上之建物（即門牌號碼台中縣大甲鎮○○路六○之三號），
      及被上訴人乙○○所有坐落台中縣大甲鎮○○段第二九九地號土地上之建物（
      即門牌號碼台中縣大甲鎮○○路六○之二號）佔用上訴人庚○○所有第三○○
      地號及上訴人庚○○所共有第二九八地號之土地，係因重測後被上訴人之被繼
      承人陳金爐所有之二九九地號之面積減少八．七四平方公尺所致，合先敘明。
（二）被上訴人乙○○、丁○○在八十二年間建屋之前，均有在申請建築執照興建時
      ，先經申請複丈，並無占用上訴人所有系爭前述地段三○○地號、二九九地號
      土地。八十六年一月廿七日大甲地區實施土地重測，因重測界址變動，致本件
      施測之結果，被上訴人乙○○、丁○○所有之房屋一部分越界占用上訴人之土
      地，被上訴人之房屋，自始非無權占有。
（三）按權利之行使，不得違反公共利益或以損害他人為主要目的。行使權利、履行
      義務，應依誠實及信用方法，民法第一百四十八條第一項及第二項定有明文。
      最高法院七十一年台上字第七三七號判決：「查權利之行使，是否以損害他人
      為主要目的，應就權利人因權利行使所能取得之利益，與他人及國家社會因其
      權利行使所受之損失，比較衡量以定之。倘其權利之行使，自己所得利益極少
      ，而他人及國家社會所受之損失甚大者，非不得視為以損害他人為主要目的。
      此乃權利社會化之基本內涵所必然之解釋。系爭土地之全部面積僅有○．○○
      ○五公頃，作為上訴人所有東來旅社四層樓房之主柱使用，經原審及第一審分
      別勘驗在卷，復有上訴人提出之照片存卷可稽，上訴人執是主張系爭土地上之
      建築物（即東來旅社房屋與被上訴人所有三層樓房相鄰之一角）如予拆除，整
      棟東來旅社四層樓房有倒塌之虞，伊所受之損害甚大。反之，系爭土地為三角
      型畸零地，全部面積未達一坪半，對被上訴人亦無利用價值云云，原審未斟酌
      此項防禦方法，於其判決理由項下說明何以不足採之意見，遽認上訴人基於民
      法第一百四十八條之抗辯為不可採，不無判決不備理由之違法」。本件上訴人
      如取回被上訴人乙○○加強磚造二層房屋坐落於二九八地號三．三六平方公尺
      ，及坐落於三○○地號七．一五平方公尺之土地，及取回被上訴人丁○○加強
      磚造二層房屋坐落於三○○地號二．六六平方公尺之土地，則需垂直切割拆除
      被上訴人乙○○及被上訴人丁○○所有之二層樓房之第一層及第二層整面牆壁
      及鋼筋屋柱，勢必影響全棟建築結構之安全。又系爭土地面積很小，上訴人取
      回亦不能作為建築基地，或作其他有具體經濟效益之用途，依上開判決要旨所
      示，上訴人之請求拆除，顯以損害他人為主要目的，有權利濫用之情形，其訴
      為無理由。
（四）關於上訴人預備聲明之請求，其理由謂：被上訴人佔用上訴人所有台中縣大甲
      鎮○○段第三○○地號土地約十三平方公尺，願以三十萬元買受。另佔用上訴
      人與他人共之同段第二九八地號土地應有部分，願以三萬元向上訴人買受，有
      協議書可據，惟查被上訴人之被繼承人陳金爐與上訴人就上訴人所有上開兩筆
      土地，其中之十三平方公尺及三平方公尺土地所訂立之買賣契約，業經上訴人
      於八十六年八月二日以大甲郵局存證信函三七三號聲明解除，而解除契約之意
      思表示，不得撤銷，民法第二百五十八條第三項定有明文。買賣契約既經解除
      ，上訴人又依據已解除之買賣契約，請求被上訴人給付上開土地之買賣價金，
      依法自屬不合。
三、證據：除引用原審立證方法外，補提：大甲鎮○○段０００八九號建物登記謄本
    、大甲鎮○○段０００九０號建物登記謄本、台中縣政府工務局八十四年十一月
    七日使用執照、台中縣政府工務局八十年八月二十七日使用執照存根、最高法院
    七十一年台上字第七三七號判決要旨、大甲鎮○○段二九九地號及三０九地號土
    地登記謄本（以上均為影本）各一件、最高法院六十年台上字第三五三九號判決
    要旨影本二紙、土地登記謄本兩紙為證。
      理      由
一、被上訴人陳金爐於民國九十年二月廿四日死亡，有戶籍謄本附卷可稽（本院卷第
    八十一頁），其繼承人戊○○、甲○○、丙○○、己○○四人於九十年六月八日
    具狀聲明承受訴訟有民事承受訴訟聲明狀、繼承系統表及戶籍謄本附卷可稽（本
    院卷第七十三頁至第八十六頁），核無不合，先予鈙明。
二、本件上訴人起訴主張：（一）先位之訴部分：坐落台中縣大甲鎮○○段第三○○
    地號（重測前為社尾段社尾小段第二五○之二地號）土地係上訴人所有（單獨所
    有），坐落同段第二九八地號（重測前為社尾段社尾小段第二○之一地號）土地
    係上訴人與訴外人王炳煌、王懷卿、王明男所共有（以上兩筆土地合稱系爭土地
    ），被上訴人陳金爐（起訴後已於原審判決後之九十年二月二十四日死亡，由被
    上訴人戊○○、甲○○、丙○○、己○○四人承受訴訟，以下同）以其子即乙○
    ○之名義，在隔鄰即同段二九九地號土地建築門牌號碼台中縣大甲鎮○○路六十
    之二號房屋時，未經上訴人及訴外人王炳煌、王懷卿、王明男同意，無正當權源
    ，占用第三００地號土地上如補充鑑定圖所示Ｋ─Ｆ─Ｌ─Ｖ連接線部分面積七
    ．一五平方公尺，另占用第二九八地號土地上如補充鑑定圖所示Ｇ─Ｆ─Ｋ─Ｈ
    連接線部分面積三．三六平方公尺。被上訴人陳金爐以其子即被上訴人丁○○之
    名義，在隔鄰即同段二九九地號土地建築門牌號碼台中縣大甲鎮○○路六十之三
    號房屋時，未經上訴人及訴外人王炳煌、王懷卿、王明男同意，無正當權源，占
    用第三００地號土地上如補充鑑定圖所示Ｚ─Ｑ─Ｅ連接線部分面積二．六六平
    方公尺，另占用第三００地號土地上如補充鑑定圖所示Ｖ─Ｌ─Ｑ─Ｚ連接線部
    分面積二．五七平方公尺供建築水塔（含馬達）等地上物，爰本於物上請求權，
    求為判命被上訴人丁○○應與陳金之爐之繼承人即被上訴人戊○○、甲○○、丙
    ○○、己○○將前述無權占用土地所建之房屋及水塔（含馬達）拆除，並將該部
    分土地交還上訴人庚○○。判命被上訴人乙○○應與陳金爐之繼承人即被上訴人
    戊○○、甲○○、丙○○、己○○將其占用前述三００地號土地所建之房屋拆除
    ，將該部分土地交還上訴人，另將其占用前述二九八地號土地所建之房屋拆除，
    將該部分土地交還上訴人及其餘共有人，並宣告附條件假執行之判決。
    （二）預備之訴部分：八十六年六月二十五日，陳金爐與上訴人在台中縣大甲地
    政事務所開協調會時，達成協議，約定陳金爐以新台幣（以下同）三十萬元價格
    ，買受被上訴人所占用系爭三００地號土地部分，另以七萬元之價格，買受被上
    訴人占用系爭二九八地號土地部分，惟陳金爐並未依約給付價金，上訴人於八十
    六年七月十四日，以存證信函催告陳金爐於收受信函後五日內給付，陳金爐仍置
    之不理，陳金爐於本件訴訟中死亡，由其繼承人即被上訴人戊○○、甲○○、丙
    ○○、己○○承受訴訟，繼受上開給付價金之義務，爰本於履行買賣契約之法律
    關係，求為判命被上訴人戊○○、甲○○、丙○○、己○○應給付上訴人三十七
    萬元及其中十二萬元自八十六年七月一日起，其中二十五萬元自八十六年九月二
    十六日起，均至清償日，按年息百分之五計付之利息，並宣告附條件假執行之判
    決（上訴人於原審另請求確認界址之訴，原審判決後，未據兩造聲明不服）。
三、被上訴人則以：前述二九九地號土地上之地上建物即門牌號碼台中縣大甲鎮○○
    路六十之二號房屋，係被上訴人乙○○自行出資所建，建造完成後，以被上訴人
    乙○○名義辦理建物所有權登記，陳金爐並無出資，二九九地號土地上之建物即
    門牌號碼台中縣大甲鎮○○路六十之三房屋，係被上訴人丁○○自行出資所建，
    建造完成後，以被上訴人丁○○名義辦理建物所有權登記，陳金爐並未出資。上
    述兩棟房屋建屋之初申請建造執照複丈時，並無占用上訴人所有之系爭土地，始
    取得建造執照之許可，房屋竣工後取得使用執照，大甲地政事務所發給建物所權
    狀，又被上訴人丁○○、乙○○二人於八十八年九月二日申請台中縣大甲地政事
    務所測量，經該所測量之結果，上述房屋亦未占用上訴人所有之系爭土地，是系
    爭土地與隔鄰即二九九地號土地之經界線，應係以右揭房屋之外沿，即如原判決
    附圖ＨＫＥ所示之連接虛線，以此經界，被上訴人乙○○、丁○○之上述房屋均
    未占用上訴人所有之系爭土地，上訴人無權請求被上訴人拆屋還地。又上訴人與
    被上訴人戊○○、甲○○、丙○○、己○○之被繼承人陳金爐所訂之上述土地買
    賣契約既經上訴人自承已以存證信函解除而歸於消滅，則上訴人再本於已解除之
    買賣契約，請求被上訴人履行交付價金之義務，自非有據，是上訴人之預備之訴
    ，亦屬無據等語，資為抗辯。
四、關於先位聲明（即請求拆屋還地）部分：
甲、被上訴人乙○○、丁○○方面：
（一）上訴人主張：坐落台中縣大甲鎮○○段第三○○地號（重測前為社尾段社尾小
      段第二五○之二地號）土地係上訴人所有（單獨所有），坐落同段第二九八地
      號（重測前為社尾段社尾小段第二○之一地號）土地，係上訴人與訴外人王炳
      煌、王懷卿、王明男所共有，上述兩筆土地之西側即二九九地號土地上有被上
      訴人乙○○名義之台中縣大甲鎮○○路六十之二號房屋，以及被上訴人丁○○
      名義之台中縣大甲鎮○○路六十之三號房屋等情，有土地登記簿謄本、建物登
      記謄本附卷可稽（原審卷第十二至二十頁，本院卷第一八二至一八五頁），並
      為兩造所不爭，自堪信為真實。
（二）查：被上訴人乙○○名義之前述台中縣大甲鎮○○路六十之二號房屋確有占用
      上訴人所有系爭三００地號土地中如補充鑑定圖所示Ｋ─Ｆ─Ｌ─Ｖ連線部分
      面積七．一五平方公尺之土地，另占用上訴人所有系爭二九八地號土地中如補
      充鑑定圖所示Ｈ─Ｇ─Ｆ─Ｋ連線部分面積三．三六平方公尺之土地。被上訴
      人丁○○名義之前述台中縣大甲鎮○○路六十之三號房屋確有占用上訴人所有
      系爭三００地號土地中如補充鑑定圖所示Ｚ─Ｑ─Ｅ連線部分面積二．六六平
      方公尺之土地，另占用上訴人所有系爭三００地號土地中如補充鑑定圖所示Ｖ
      ─Ｌ─Ｑ─Ｚ連線部分面積二．五七平方公尺之土地，供建築水塔（含馬達）
      之用，此有本院囑託內政部土地測量局至現場繪製之補充鑑定圖附卷可據（本
      院卷第一０九、一一０頁），被上訴人乙○○、丁○○亦均自承上述房屋、水
      塔，分別為彼等所出資興建無誤，足見上訴人主張：被上訴人乙○○、丁○○
      二人名義之上述房屋分別占用上訴人所有之上開土地，洵屬有據。上訴人於原
      審另訴請法院確認上訴人所有上述兩筆土地與隔鄰陳金爐（即被上訴人乙○○
      、丁○○之父）所有之二九九地號土地之經界線，經原審判決確定其界址為如
      原判決附圖所示之ＧＦＥＤ連接線，兩造就此確定界址之訴部分均未提起上訴
      而告確定，本院再囑託內政部土地測量局，依據已確定之上述界址予以測繪結
      果，被上訴人乙○○、丁○○所有上開房屋，確有分別占用上訴人所有如補充
      鑑定圖所示之土地，已如上述，（關於兩造土地之經界線，補充鑑定圖以ＧＦ
      ＬＱＥ連接線表示，原鑑定圖則以ＧＦＥＤ連接線表示，符號雖不同，界址位
      置則相同），則上述補充鑑定結果圖所載被上訴人乙○○、丁○○之房屋占用
      上訴人之系爭土地之複測成果，自屬可採。
（三）被上訴人乙○○、丁○○雖提出建物使用執照影本二件、存證信函影本乙紙、
      土地登記簿謄本、所有權狀影本各二件、台中縣大甲地政事務所建物測量圖影
      本一件，主張：彼等所建之房屋並未占用上訴人所有之上述二筆系爭土地。惟
      為上訴人所否認。查被上訴人乙○○、丁○○所提出之建物使用執照，其上載
      稱：「右列建築物，經查依核圖說建築完竣，准予給照使用」等字（本院卷第
      一六三頁），顯見使用執照僅係建築主管機關審核建物已依原先核准之建築圖
      說建築完竣以後，准許建物所有人使用該建物之證明，至於該建物是否有越界
      建築，則未予認定。自難資為彼等建物並未占用上訴人所有系爭土地之證據。
      又該使用執照上雖另載稱：「已申請複丈」等字，惟依被上訴人乙○○、丁○
      ○所提之、台中縣大甲地政事務所建物測量圖影本所示，被上訴人乙○○、丁
      ○○所有上述二棟房屋雖均位於其父陳金爐所有上述地段二九九地號土地上（
      原審卷二第一四八頁），但於二九九地號土地及上訴人所有兩筆土地界線旁，
      則註明「未決」二字，顯見被上訴人乙○○、丁○○於上述二棟房屋建造完成
      時申請地政機關複丈時，該二棟房屋是否有占用上訴人所有之上述二筆系爭土
      地，尚屬未決狀態，自不得以該測量圖即認被上訴人乙○○、丁○○二人所建
      上述二棟房屋未占用上訴人所有之系爭土地，是被上訴人乙○○、丁○○上開
      抗辯，亦非有據。
（四）被上訴人又辯稱：本件上訴人如取回被上訴人乙○○加強磚造二層房屋坐落於
      二九八地號三．三六平方公尺，及坐落於三○○地號七．一五平方公尺之土地
      ，及取回被上訴人丁○○加強磚造二層房屋坐落於三○○地號二．六六平方公
      尺之土地，則需垂直切割拆除被上訴人乙○○及被上訴人丁○○所有之二層樓
      房之第一層及第二層整面牆壁及鋼筋屋柱，勢必影響全棟建築結構之安全。又
      系爭土地面積不大，上訴人取回亦不能作為建築基地，或作其他有具體經濟效
      益之用途，是上訴人訴請被上訴人乙○○、丁○○將系爭土地上之房屋拆除交
      還該部分土地給上訴人，顯以損害他人為主要目的，有權利濫用之情形，其訴
      無理由等語。惟上訴人所有上開地段三００地號、二九八地號土地面積分別為
      ０．０一六七公頃、０．００三五公頃（見原審卷一第十二頁、第十七頁），
      上訴人將其被占用之系爭土地收回後，可與其餘土地合併使用，並非如被上訴
      人所稱無法作建築基地使用，且其取回被占有之土地，雖足使被上訴人乙○○
      、丁○○喪失利益，但並非以損害被上訴人乙○○、丁○○為主要目的，自難
      認為權利濫用（最高法院四十五年台上字第一０五號判例參照），是被上訴人
      乙○○、丁○○上開抗辯，亦非可採。
（五）綜上所述，被上訴人乙○○、丁○○占有使用上訴人所有之上述系爭土地，無
      正當權源，從而上訴人本於土地所有權人之物上請求權，請求被上訴人乙○○
      、丁○○分別將上述房屋拆除，並將房屋坐落之土地交還上訴人，洵屬有據，
      上訴人於原審起訴，訴之聲明第二項僅泛稱「被告應將占用．．．．建地內土
      地．．．之地上建物拆除，並將土地交還原告」等語（原審卷一第三頁反面）
      ，其聲明雖未詳細區分各被告應拆除之房屋範圍，但非不得行使闡明權，命其
      明確陳述，提出房屋所有權狀查明各占有人應拆除之範圍，而分別予以准駁，
      原審徒以上訴人在第一審起訴訴之聲明不明確，即駁回上訴人之請求，尚有未
      洽，上訴論旨，就此部分，指摘原判決失當，求予廢棄，為有理由，應由本院
      將原判決關於此部分予以廢棄，改判如主文第二、三項所示。
乙、被上訴人戊○○、甲○○、丙○○、己○○（即陳金爐之承受訴訟人）方面：
    上訴人主張：上述門牌號碼台中縣大甲鎮○○路六十之二號，及同路六十之三號
    房屋，均係被上訴人戊○○、甲○○、丙○○、己○○之父陳金爐出資，以被上
    訴人乙○○、丁○○之名義所建，陳金爐既為出資建屋之人，則對於上述越界占
    用上訴人土地部分之房屋即有處分權，陳金爐亦負有拆屋還地與上訴人之義務，
    被上訴人戊○○、甲○○、丙○○、己○○均為陳金爐之承受訴訟人，亦應與被
    上訴人乙○○、丁○○共同將系爭土地上之上述房屋拆除，並將土地交還與上訴
    人。經查：被上訴人乙○○、丁○○於九十年九月廿六日本院準備程序期日均到
    場陳稱彼等名下之上述二棟房屋，係彼等各自單獨出資所建，並非彼等之父陳金
    爐所建，陳金爐並無出資等語，上訴人對此陳述當場表示無意見（見本院卷第一
    三五頁、第一八０頁），且上述六十之二號樓房所有權係登記為被上訴人乙○○
    所有，六十之三號樓房之所有權係登記為被上訴人丁○○所有，此有被上訴人提
    出附卷之建物登記謄本二件可憑（本院卷第一八二、一八三頁），足證上述二棟
    房屋並非陳金爐所有，陳金爐對之無處分權，上訴人請求陳金爐之承受訴訟人即
    被上訴人戊○○、甲○○、丙○○、己○○應將占用系爭土地部分之房屋拆除，
    將土地交還上訴人，自非有據，原審就此部分，為上訴人敗訴之判決，核無不合
    ，上訴論旨，指摘原判決不當，求予廢棄，非有理由，應予駁回。
五、關於預備之訴（即請求交付買賣價金）部分：
    上訴人起訴主張：伊提起本訴，先位聲明係請求被上訴人應將其所建房屋占用上
    訴人所有系爭土地部分予以拆除，並將房屋所坐落之土地交還上訴人，備位聲明
    係請求：若先位聲明無理由，則被上訴人之先父陳金爐前曾於八十六年六月二十
    五日，與上訴人在台中縣大甲地政事務所開協調會時，達成協議，約定陳金爐以
    新台幣（以下同）三十萬元價格，買受被上訴人所占用系爭三００地號土地部分
    ，另以七萬元之價格，買受被上訴人占用系爭二九八地號土地部分，惟陳金爐並
    未依約給付價金，上訴人於八十六年七月十四日，以存證信函催告陳金爐於收受
    信函後五日內給付，陳金爐仍置之不理，陳金爐於本件訴訟中死亡，由其繼承人
    即被上訴人戊○○、甲○○、丙○○、己○○承受訴訟，繼受上開給付價金之義
    務，爰本於履行買賣契約之法律關係，求為判命被上訴人戊○○、甲○○、丙○
    ○、己○○應給付上訴人三十七萬元及法定遲延利息之判決等語。查上訴人先位
    之訴，已獲勝訴之判決，則備位之訴即無庸再予審究，併予鈙明。
六、本件判決之基礎已臻明確，兩造其餘攻擊防禦方法及舉證，於判決結果無影響，
    爰不一一論述。
七、據上論結，本件上訴為一部有理由，一部無理由，依民事訴訟法第四百九十條、
    第四百五十條、第七十八條、第七十九條但書，判決如主文。
中      華      民      國    九十      年      十      月    二十三    日
~B1民事第一庭審判長法  官  邱森樟
~B2                法  官  陳蘇宗
~B3                法  官  鄭金龍
右為正本係照原本作成。
不得上訴。
~B                書記官  盧東煥
中      華      民      國    九十      年      十      月    二十九    日
                                                                        Ｙ


司法院資訊處製作；財團法人民間司法改革基金會備份。
